【裁判字號】    99,訴,1003
【裁判日期】    990810
【裁判案由】    偽造文書等
【裁判全文】
臺灣高雄地方法院刑事判決              99年度訴字第1003號
公  訴  人  臺灣高雄地方法院檢察署檢察官
被      告  甲○○
選任辯護人  呂郁斌律師
上列被告因偽造文書等案件，經檢察官提起公訴（98年度偵字第
26896號），本院判決如下：
    主  文
甲○○連續犯行使偽造私文書罪（如附表編號(一)所示），處有期
徒刑陸月，如易科罰金，以銀元佰元即新臺幣玖佰元折算壹日
；減為有期徒刑月，如易科罰金，以銀元佰元即新臺幣玖佰
元折算壹日；附表編號(一)所示偽造之署押均沒收。又犯行使偽造
私文書罪，處有期徒刑月（如附表編號(二)所示），如易科罰金
，以新臺幣壹仟元折算壹日；減為有期徒刑壹月又拾伍日，如易
科罰金，以新臺幣壹仟元折算壹日；附表編號(二)所示偽造之署押
均沒收。又犯詐欺取財罪（如附表編號(二)所示），處有期徒刑貳
月，如易科罰金，以新臺幣壹仟元折算壹日；減為有期徒刑壹月
，如易科罰金，以新臺幣壹仟元折算壹日。又犯行使偽造私文書
罪（如附表編號(三)所示），處有期徒刑肆月，如易科罰金，以新
臺幣壹仟元折算壹日；附表編號(三)所示偽造之署押均沒收。又犯
詐欺取財罪，處有期徒刑月（如附表編號(三)所示），如易科罰
金，以新臺幣壹仟元折算壹日。應執行有期徒刑玖月，如易科罰
金，以銀元佰元即新臺幣玖佰元折算壹日；緩刑年；附表編
號(一)、(二)、(三)所示偽造之署押均沒收。
    事  實
一、甲○○原係丙○○之妻（於民國95年5 月經判決離婚），因
    考量以員工名義向其任職為業務員之國泰人壽保險股份有限
    公司（總公司設在臺北市○○區○○路四段296 號；下稱國
    泰人壽公司）投保可獲折減保費，乃由丙○○藉其名義為要
    保人、丙○○自己為被保險人，並以二人之子乙○○為受益
    人之方式，與國泰人壽公司成立保單號碼0000000000及0000
    000000等二份人壽保險契約，嗣甲○○為支應家庭生活開銷
    並負擔罹癌子女之醫療費用，竟基於意圖為自己不法所有而
    詐欺取財及偽造並行使偽造私文書之概括犯意，連續兩次按
    附表(一)所示時間、內容及方式偽造保單借據向國泰人壽公司
    行使，致該公司因陷於錯誤而將各該金額交付之，均足以生
    損害於國泰人壽公司及丙○○。嗣又兩次分別基於意圖為自
    己不法所有而詐欺取財之犯意及偽造並行使偽造私文書之犯
    意，先後按附表(二)、(三)所示之時間、內容及方式偽造保單借
    據向國泰人壽公司行使，致該公司因陷於錯誤而將各該金額
    交付之，亦均足以生損害於國泰人壽公司及丙○○。迄因丙○○發覺有異而得悉上情。
二、案經丙○○訴由臺灣高雄地方法院檢察署檢察官偵查起訴。
    理  由
壹、證據能力部分：按被告以外之人於審判外之陳述，雖不符刑
    事訴訟法第159 條之1 至之4 之規定，然經當事人於審判程
    序同意作為證據，法院審酌該言詞陳述或書面陳述作成時之
    情況，認為適當者，亦得為證據，刑事訴訟法第159 條之5
    第1 項定有明文。本判決後開引用具有傳聞證據性質之證據
    資料，已經檢察官、被告及辯護人於審理期日同意為證據使
    用，是縱無刑事訴訟法第159 條之1 至第159 條之4 或其他
    傳聞法則例外之情形，亦經本院審酌該證據作成之情況，既
    無違法取得情事，復無證明力明顯過低等情形，以得供做法
    院判斷事實之依據為適當，認為均有證據能力，得為證據。
貳、實體部分：
一、訊據被告甲○○於本院審理時，承認有簽如附表(一)、(二)、(三)
    所示丙○○之名字向公司質押借款之情事，惟矢口否認有公
    訴意旨指訴之偽造文書及詐欺取財犯行，辯稱：伊向國泰人
    壽公司借款係經告訴人口頭授權，當時因家中只有二人，故
    無他人聽到，嗣因告訴人不在家，乃由伊自行簽署告訴人之
    名字借款，借得款項亦供家庭開支、子女學費、醫療費用云
    云。辯護人則以被告與告訴人夫妻於92年間即對家庭生活開
    銷來源須以貸款支應模式已有共識，並以共同、或由告訴人
    授權被告之方式為之等語為被告辯護。惟查：
  (一)前揭二件保險契約係告訴人丙○○向國泰人壽公司投保，因
    被告甲○○任職於國泰人壽公司擔任業務員，為減省保費，
    乃以被告甲○○名義為要保人，告訴人丙○○為被保險人、
    二人之子乙○○為受益人為之，各期保費均先由被告甲○○
    之薪資帳戶扣繳，如附表所示以上開保單質借之四筆借款均
    由被告甲○○自行填載，並在借據中「被保險人簽名欄」簽
    署告訴人名字或併蓋用其印章之方式製作後，向國泰人壽公
    司借得各筆款項等情，業據被告甲○○供述及告訴人丙○○
    於偵查中及本院審理時以證人身分證述綦詳，並有保單借款
    借據4 張（偵卷第36頁至第39頁）、保險契約內容變更申請
    書1 紙（偵卷第40頁）、續期保費送金單71張（偵卷第67頁
    至第91頁）在卷可稽，此部分事實堪信為真。
  (二)被告甲○○於本院審理時雖辯稱其在上開保單借款借據「被
    保險人簽名欄」製作告訴人丙○○之簽名、印文署押，並持
    以向國泰人壽公司借款，均曾經告訴人丙○○授權云云，然
    此不僅為證人即告訴人丙○○所否認，縱被告甲○○就其所
    稱授權之方式及過程亦語焉不詳，究為逐筆明示為之，抑或
    概括默示授權，無從採認；姑不論依證人即被告與告訴人之
    子乙○○於本院審理時，就告訴人丙○○之日常作息既證稱
    ：他（丙○○）一天雖有好幾個小時不在家，但都是早出晚
    歸，有單子接就出去（開大貨車）（本院99年度訴字第1003
    號案卷〔下稱本院卷(二)〕第31頁）等語，苟如被告甲○○前
    開所辯，其事前果曾利用二人獨處在家時徵求告訴人之同意
    （本院卷(二)第39頁）云云，以其自身即為保險公司從業人員
    ，資料齊全，原可隨時提供相關文件予告訴人即時簽署，而
    依一般相同性質借款之申請流程，亦無因偶然送件而不及等
    候告訴人返家親簽之可能，遑論其同一情形竟高達四次之多
    ，顯與常理不符。此外，依被告甲○○及證人即被告與告訴
    人二人之子乙○○於本院審理時所言，告訴人丙○○對被告
    甲○○之財務互動關係甚為緊張，就被告甲○○曾經要求提
    供每月區區3,000 元之日常家用尚且悍然拒絕，又豈有任令
    其持用保單並多次借取10萬至24萬5 千元現金而全不親自審
    閱簽署之理，是被告甲○○辯稱其附表所示4 次簽署告訴人
    姓名以製作借據並持向國泰人壽公司借款，係經告訴人事前
    授權云云，顯係飾卸之詞，不足採信。
  (三)綜上所述，被告甲○○前揭行使偽造私文書及詐欺取財犯行
    ，堪予認定。本件被告犯罪事證已臻明確，應依法論科。
二、新舊法比較：按刑法於94年2 月2 日修正公布部分條文，並
    於95年7 月1 日施行（以下簡稱現行刑法，95年7 月1 日施
    行前之刑法簡稱修正前刑法）。本件被告犯行有部分係在修
    正刑法施行前所為，依現行刑法第2 條第1 項規定：「行為
    後法律有變更者，適用行為時之法律。但行為後之法律有利
    於行為人者，適用最有利於行為人之法律。」經查：
  (一)刑法分則編各罪所定罰金之貨幣單位原為銀元，且依修正前
    刑法第33條第5 款規定，罰金刑為1 銀元以上，而有關罰金
    倍數之調整及銀元與新臺幣之折算標準，則定有「罰金罰鍰
    提高標準條例」及「現行法規所定貨幣單位折算新臺幣條例
    」，除罰金以1 銀元折算3 元新臺幣外，並將72年6 月26日
    以前修正之刑法部分條文罰金數額提高10倍，其後修正者則
    不再提高倍數；嗣修正後刑法第33條第5 款則將罰金刑提高
    為新臺幣1 千元以上，並以百元計算之，且因刑法第33條第
    5 款所定罰金貨幣單位既已改為新臺幣，刑法分則編各罪所
    定罰金之貨幣單位亦應配合修正為新臺幣，且考量刑法修正
    施行後，不再適用「現行法規所定貨幣單位折算新臺幣條例
    」，為使刑法分則編各罪所定罰金之最高數額與刑法修正前
    趨於一致，爰增訂刑法施行法第1 條之1 規定，將刑法分則
    編各罪所定罰金之貨幣單位均改為新臺幣，並將72年6 月26
    日以前修正之刑法部分條文罰金數額提高為30倍，其後修正
    者則提高為3 倍。是依刑法分則編各罪所定罰金刑之最高數
    額，於上開規定修正後仍屬一致，並無不同；但其罰金刑之
    最低數額，則比修正前提高，自以修正前之規定較為有利。
  (二)修正後刑法第55條規定，業已廢除牽連犯之規定。故犯一罪
    而其方法或結果行為犯他罪名者，依修正前刑法第55條後段
    規定，認屬牽連犯，應從一重處斷；但依修正後刑法第55條
    規定，則已無牽連犯可資適用，即應將各該犯行以數罪併合
    處罰。是以適用修正前關於牽連犯之規定較為有利。
  (三)修正前刑法第56條連續犯之規定，於上開修正時亦經刪除，
    則被告之犯行，因行為後新法業已刪除連續犯之規定，此刪
    除雖非犯罪構成要件之變更，但顯已影響行為人刑罰之法律
    效果，自屬法律有變更，比較新、舊法結果，以被告行為時
    之法律即舊法較有利於被告。
  (四)修正後刑法第51條第5 款之規定，有期徒刑定應執行刑之上
    限，由不得逾20年提高為不得逾30年，此屬相當科刑規範之
    變更。比較新舊法之規定，應以修正前之刑法第51條第5 款
    之規定較有利於被告。
  (五)本案經綜合比較前述各項法律變更之結果後，修正後之法律
    規定並未對被告更為有利，就被告犯罪在95年7 月1 日刑法
    修正條文生施行前部分，依刑法第2 條第1 項前段，應適用
    修正前刑法之規定。
三、論罪部分：核被告甲○○如附表編號(一)至編號(三)所示4 次行
    為，均係犯刑法第216 條、第210 條行使偽造私文書罪、第
    339 條第1 項詐欺取財罪。其因偽造借款借據之私文書而偽
    造告訴人丙○○之簽名，該偽造署押之一部行為均應為偽造
    私文書之全部行為所吸收。其偽造私文書復持以行使，該偽
    造之低度行為應為行使之高度行為吸收，不另論罪。又：
  (一)就附表編號(一)部分所示2 次犯行，被告甲○○為達詐欺取財
    之目的而行使偽造之私文書，所犯行使偽造私文書與詐欺取
    財犯行間有方法目的之牽連關係，其犯罪行為既發生於前述
    修法之前，應依修正前刑法第55條後段牽連犯之例，均從一
    較重之行使偽造私文書罪處斷，而其間所犯2 次行使偽造私
    文書犯行，時間緊接，手法相同，觸犯構成要件同一之罪名
    ，顯係基於概括犯意反覆為之，為連續犯，應依修正前刑法
    第56條規定論以連續行使偽造私文書罪，並加重其刑。
  (二)附表編號(二)、(三)部分所示犯罪事實之發生時間既在前述刑法
    修法之後，其2 次行使偽造私文書、2 次詐欺取財犯行，既
    均具備完整並可獨立區隔之主、客觀不法構成要件，應各自
    成立並均與前開連續行使偽造私文書罪部分構成數罪而分論
    併罰之。
四、爰審酌被告甲○○之年齡、品行、智識能力、犯罪之動機、
    手段、情狀、所得財物之價值、對於法益所生侵害之程度，
    其為45年3 月15日出生、擔任保險業務員為業之人，有基本
    資料在卷可參，本件犯罪時間介於48歲至51歲間，前無因犯
    罪經法院判刑確定之前案紀錄，有臺灣高等法院被告前案紀
    錄表及臺灣高雄地方法院檢察署刑案資料查註紀錄表各1 份
    在卷可按，素行尚可。並考量其與告訴人原係夫妻，因操持
    家計、負擔子女教育及罹患癌症之醫療費用，疲於支應而犯
    罪之動機，偽造私文書為保單借據並持以借款，犯罪所得之
    數額及用途，對於告訴人及保險公司所生侵害之程度，及其
    犯罪後之態度等一切情狀，量處如主文所示各刑，又審酌其
    年齡、職業、收入、社會地位等節，並諭知易科罰金之折算
    標準如主文所示。
五、被告甲○○就附表編號(一)、(二)所示犯行，係犯刑法第216 條
    、第210 條行使偽造私文書罪、第339 條第1 項詐欺罪，犯
    罪時間均在96年4 月24日以前，與96年罪犯減刑條例第2 條
    第1 項第3 款所定宣告減刑之要件相合，符合減刑條件，各
    依中華民國96年罪犯減刑條例第2 條第1 項第3 款之規定，
    減其宣告刑2 分之1 ，併連同上開未經減刑之罪，合併定其
    應執行之刑暨諭知易科罰金之折算標準。
六、又按犯罪在前開修正刑法施行前，而於施行後裁判，則其緩
    刑之宣告，應適用修正後第74條之規定（最高法院95年5 月
    23日95年度第8 次刑庭會議決議參照），被告甲○○前未曾
    因犯罪經法院判刑確定，已如前述，其此因面臨家計、生活
    及子女罹患癌症之龐大醫療費用，迫於無奈，選擇其夫即同
    有肩負該家庭生活重擔責任之告訴人為對象，以偽造告訴人
    簽名向保險公司詐欺借貸之犯罪手段，犯罪目的既非貪圖不
    勞而獲或個人非分享受，取得借款後並持續繳負利息，惡性
    尚輕，嗣告訴人於本院審理時亦表明可以不再追究其刑事責
    任等情，茲考量其經此偵審程序後，當已知所警惕，況因子
    女已然長大成人，亦無再為上開同一原因而再犯之虞，本院
    認為前開宣告之刑以暫不執行為適當，爰並諭知緩刑3 年，
    以啟自新。
七、另罰金罰鍰提高標準條例第2 條因上開修正後刑法第41條已
    就易科罰金之折算標準予以明文而無存在必要，於95年5 月
    17日經修正刪除，95年7 月1 日生效，然本件既仍適用修正
    前刑法第41條第1 項前段之規定定被告易科罰金之折算標準
    ，自仍應適用修正前罰金罰鍰提高標準條例第2 條之規定提
    高折算之罰金數額，茲為免與刑法第41條第1 項修正施行後
    所定易科罰金折算標準改採新臺幣計算產生混淆，爰依現行
    法規所定貨幣單位折算新臺幣條例第2 條敘明其易科罰金應
    折算新臺幣之數額，附此敘明。
八、如附表所示前揭被告甲○○偽造於各次借款借據上「丙○○
    」之簽名署押，應依刑法第219 條宣告沒收。又按盜用他人
    真印章所蓋之印文，並非偽造印章之印文，不在刑法第219
    條所定必須沒收之列，最高法院著有48年臺上字第113 號判
    例可資參照。如附表編號(一)所示被告甲○○製作於國泰人壽
    公司第00000000000000號保單借款借據上之印文1 枚，依證
    人即告訴人丙○○於本院審理時之證述，應係被告甲○○盜
    用丙○○置於家中抽屜內印章所為，非屬前開沒收規定之範
    圍，爰不另為沒收之諭知，附此敘明。
據上論斷，應依刑事訴訟法第299 條第1 項前段，刑法第2 條第
1 項、第216 條、第210 條、第339 條第1 項、第41條第1 項前
段、第74條第1 項第1 款、第219 條、94年2 月2 日修正公布前
刑法第55條、第56條、第51條第5 款，修正前罰金罰鍰提高標準
條例第1 條前段、刑法施行法第1 條之1 ，現行法規所定貨幣單
位折算新臺幣條例第2 條，中華民國96年罪犯減刑條例第2 條第
1項 第3 款、第7 條第1 項，判決如主文。
本案經檢察官李茂增到庭執行職務
中    華    民    國    99    年    8     月    10    日
              刑事第十九庭  審判長  法  官  陳志銘
                                    法  官  吳芝瑛
                                    法  官  陳松檀
以上正本證明與原本無異。
如不服本判決應於收受判決後10日內向本院提出上訴書狀，並應
敘述具體理由；其未敘述上訴理由者，應於上訴期間屆滿後20日
內向本院補提理由書（均須按他造當事人之人數附繕本）「切勿
逕送上級法院」。
中    華    民    國    99    年    8     月    11    日
                                    書記官  彭帥雄
附錄本判決論罪之法條：
中華民國刑法第210條
偽造、變造私文書，足以生損害於公眾或他人者，處5 年以下有
期徒刑。
中華民國刑法第216條
行使第210 條至第215 條之文書者，依偽造、變造文書或登載不
實事項或使登載不實事項之規定處斷。
中華民國刑法第339條
意圖為自己或第三人不法之所有，以詐術使人將本人或第三人之
物交付者，處5 年以下有期徒刑、拘役或科或併科1 千元以下罰
金。
以前項方法得財產上不法之利益或使第三人得之者，亦同。
前二項之未遂犯罰之。
【附表】
┌──┬─────┬───────┬───────┬────────────────┬────────────┐
│編號│ 保單號碼 │    時  間    │    金  額    │        行            為        │       偽造之署押       │
│    │          │              │（新臺幣／元）│                                │                        │
├──┼─────┼───────┼───────┼────────────────┼────────────┤
│ (一) │0000000000│(1)93年3 月24日│ (1)100,000元  │於左列時間連續兩次依序以在被保險│(1)國泰人壽保險股份有限公│
│    │          │(2)93年5 月13日│ (2)100,000元  │人欄內(1)偽造「丙○○」簽名並盜用│  司第00000000000000號保│
│    │          │              │              │丙○○置於家中抽屜內印章，及(2)單│  單借款借據上「丙○○」│
│    │          │              │              │以偽造「丙○○」簽名之方式，偽造│  簽名署押壹枚。        │
│    │          │              │              │保單借款借據，並持以向保險人國泰│(2)國泰人壽保險股份有限公│
│    │          │              │              │人壽保險股份有限公司辦理保單質押│  司第00000000000000號保│
│    │          │              │              │借款而行使之，致該公司因陷於錯誤│  單借款借據上「丙○○」│
│    │          │              │              │而交付如左列所示金額之借款。    │  簽名署押壹枚。        │
├──┼─────┼───────┼───────┼────────────────┼────────────┤
│ (二) │0000000000│ 96年2 月14日 │   100,000元  │於左列時間以在被保險人欄偽造「陳│國泰人壽保險股份有限公司│
│    │          │              │              │良成」簽名署押之方式，偽造保單借│第00000000000000號保單借│
│    │          │              │              │款借據，並持以向保險人國泰人壽保│款借據上「丙○○」簽名署│
│    │          │              │              │險股份有限公司辦理保單質押借款而│押壹枚。                │
│    │          │              │              │行使之，致該公司因陷於錯誤而交付│                        │
│    │          │              │              │如左列所示金額之借款。          │                        │
├──┼─────┼───────┼───────┼────────────────┼────────────┤
│ (三) │0000000000│ 96年6 月26日 │   245,000元  │於左列時間以在被保險人欄偽造「陳│國泰人壽保險股份有限公司│
│    │          │              │              │良成」簽名署押之方式，偽造保單借│第00000000000000號保單借│
│    │          │              │              │款借據，並持以向保險人國泰人壽保│款借據上「丙○○」簽名署│
│    │          │              │              │險股份有限公司辦理保單質押借款而│押壹枚。                │
│    │          │              │              │行使之，致該公司因陷於錯誤而交付│                        │
│    │          │              │              │如左列所示金額之借款。          │                        │
└──┴─────┴───────┴───────┴────────────────┴────────────┘

司法院資訊處製作；財團法人民間司法改革基金會備份。
